【裁判字號】    91,國,8
【裁判日期】    920404
【裁判案由】    
【裁判全文】
臺灣新竹地方法院民事判決  九十一年度國字第八號
    原      告    甲○○
    訴訟代理人    溫瑞鳳律師
    被      告    新竹縣新湖地政事務所
    法定代理人    乙○○
    訴訟代理人    羅秉成律師
                  魏順華律師
                  詹惠芬律師
    複  代理人    彭亭燕律師
右當事人間國家賠償事件，本院判決如左：
    主      文
原告之訴及假執行之聲請均駁回。
訴訟費用由原告負擔。
    事實及理由
一、原告訴之聲明：
（一）被告應給付原告新台幣（下同）六十八萬六千元及自起訴狀繕本送達翌日即民
      國（下同）九十一年九月二十八日起至清償日止按年息百分之五計算之利息。
（二）訴訟費用由被告負擔。
（三）原告願供擔保請准宣告假執行。
二、被告答辯之聲明：
（一）請求駁回原告之訴。
（二）訴訟費用由原告負擔。
（三）如受不利判決，願供擔保請准宣告免為假執行。
三、兩造之陳述：
（一）原告主張：
  １、原告向前手謝金榮買受坐落新竹縣新豐鄉○○○段三五二地號林地，面積零點
      七四六一公頃，權利範圍為二五０分之五（即五０分之一，下稱系爭土地），
      於八十年一月二十九日辦妥土地所有權移轉登記，原告並領有被告所發之土地
      所有權狀。
  ２、詎被告於九十年四月二十五日以（九０）新湖地所一字第一九一五號函，載有
      ：「主旨：為新竹縣新豐鄉○○段一五四、一五五地號土地（重測前：坑子口
      段三五二之七地號），持分更正案，請查照。說明：一、查所有權人田龍妹之
      權利範圍為一六五分之一，於六十五年間因繼承移轉予田林欽權利範圍五十分
      之一（正確為一六五分之一），嗣後田林欽於七十八年間繼承移轉予田林千鶴
      、田林啟智、田林敏彥、大嵨馨、小路京香等五人權利範圍為二五０分之一，
      此五人於七十九年間又將所有持分共同買賣移轉與謝金榮權利範圍為二五分之
      五，八十年間謝金榮又買賣移轉台端五０分之一，然台端正確權利範圍應為一
      六五分之一，為維護台端權益及地籍資料之正確，請台端於文到十五日內，攜
      帶身分證明及所有權狀，印鑑證明，同意更正書（加蓋印鑑章），至本所更正
      加註其正確持分，逾期則由本所報府核示後辦理。二、本案於八十八年十二月
      十四日所收件新湖字第一七七五三０號逕為分割登記（因分割增加坑子口段三
      二五之七地號）」等語；原告不服被告前開公函以土地登記簿轉錄錯誤為由，
      逕行通知原告辦理更正土地權利範圍為一六五分之一，原告乃向新竹縣議會提
      出請願書，嗣經新竹縣議會於九十年七月三十日第十四屆第十九次臨時會第二
      次會議決議：「一、本案土地持分登記錯誤已臻明確，請縣府地政局、新湖地
      政事務所考量請願人係屬善意第三人之立場，共同研議適當法源賠償請願人之
      損失，以維土地所有權人權益。二、至請願人因持分更正減少本案地段內土地
      一０四平方公尺，要求賠償六十八萬六千元乙節，請新湖地政事務所研議查復
      請願人併副知本會」等情。
  ３、被告嗣於九十年十月四日以（九０）新湖地所一字函第四五三四號函覆新竹縣
      政府並副知原告：「主旨：關於『新豐鄉○○○段三五二地號土地甲○○先生
      持分更正疑義請願案』乙案，請鑒核。說明：一、依據  鈞府九十年八月十五
      日九十府地籍字第八五七六六號函轉新竹縣議會九十年八月六日九０竹縣議議
      字第一０五八號函及本所九十年九月十三日溝通協調會決議辦理。二、本案協
      調會紀錄於民國九十年十月二日（九０）新湖地所一字第四四七六號函報  鈞
      府在案（諒達）。三、本所擬提甲、乙二案處理意見，併同呈報  鈞府：（甲
      案）：本案本筆土地持分錯誤（所有權持分和不等於一）；另又查得知地籍清
      理條例草案尚未通過立法，本案是否俟『地籍清理條例草案法』通過立法後，
      再依法俾憑處理。（乙案）：本案查得：係在於日據時期，因台灣光復之初，
      又因於戰時接管，不諳法令，而轉載誤記。然因台灣光復之初，因人民於戰時
      遠離故鄉，或不諳法令，法制觀念未臻健全，因而將日據時期資料應為一六五
      分之一轉載光復時期（民國三五年）共有人名簿誤載為五十分之一，以致於舊
      簿再轉錄時仍有誤（五十分之一），並移轉於善意第三人，按土地登記規則第
      十三條規定‧‧‧所稱登記錯誤，係指登記事項與登記原因證明文件所載之內
      容不符者；所稱遺漏，係指應登記事項而漏未登記者；本案是否符合土地第六
      十八條規定‧‧‧‧之損害賠償的要件，非本所之職權，不敢擅專，敬請鈞府
      釋疑，亦使基層地政機關依法俾憑辦理」；全案經新竹縣政府報經內政部以九
      十年十一月六日台（九十）內中地字第九０一六九五八號函覆：「主旨：關於
      共有土地共有人權利範圍登記錯誤並已移轉第三人，登記機關於未辦理更正登
      記前，該第三人得否依土地法第六十八規定申請損害賠償乙案，請查照。說明
      ：一、復貴府九十年十月十六日九十府地籍字第一０九八六二號函。二、按「
      因登記錯誤，遺漏或虛偽致受損害者，由該地政機關負損害賠償責任。但該地
      政機關證明其原因應歸責於受害人時，不在此限。前項損害賠償，不得超過受
      損害時之價值」、「損害賠償之請求，如經該地政機關拒絕，受損害人得向司
      法機關起訴」、「國家損害賠償，本法及民法以外其他法律有特別規定者，適
      用其他法律」、「依本法請求賠償時，應先以書面向賠償義務機關請求之。賠
      償義務機關對於前項請求，應即與請求權人協議。協議成立時，應作成協議書
      ，該項協議書得為執行名義」、「損害賠償之訴，除依本法規定外，適用民事
      訴訟法之規定」，分為土地法第六十八條、第七十一條及國家賠償法第六條、
      第十條、第十二條所明定。本案土地共有人權利範圍登記錯誤，倘經貴府查明
      確已造成登記名義人損害，自得依土地法及國家賠償法相關規定逕行協議賠償
      ；否則依土地法第七十一條規定，宜由當事人向司法機關提起損害賠償之訴」
      等語。
  ４、查被告對於系爭土地之應分部分登記錯誤，自認係於三十五年六月十七日為總
      登記時，將訴外人田龍妹之土地權利範圍，由一六五分之一誤錄為五０分之一
      ；而田龍妹就系爭土地所有權，經繼承及移轉，由訴外人謝金榮買受，嗣並由
      原告取得，則原告依土地法第四十三條規定「依本法所為之登記有絕對效力」
      ，自應受保障。詎被告竟以前開九十年四月二十五日（九０）新湖地所一字第
      一九一五函通知原告辦理應有部分更正。又在未經原告之同意下，逕在土地登
      記簿原告所有權部之其他登記事項欄為「權利範圍尚有疑義，協調處理中」之
      註記，而經此註記後，第三人因此知悉系爭土地之「權利範圍，尚有疑義，當
      然不願買受，則原告之權利，自受到損害。而原告亦確實因此之權利範圍錯誤
      ，導致原欲向原告承購土地之人田菽地不願以每坪二萬元價格買受，原告自因
      被告之前開行為而遭受損害。
  ５、被告雖提出內政部之行政函示，抗辯其前開所為均係依據法令規定云云；惟查
      被告所提出之內政部八十八年十月七日台（八八）內中地字第八八八五九四五
      號函係就研商共有土地持分合計不等於一，於地籍資料電子處理登錄方式事宜
      所為之會議結論，即認「若可確認其中持分錯誤情形發生於何共有人者，於持
      分有誤之所有權部其他登記事項欄加註：『權利範圍尚有疑義，協調處理中』
      」等語；至內政部八十九年七月十七日（八九）台內中地字第八九七九八三一
      號函，則係就地政機關於土地登記簿配合辦理註記之事宜，認「因登記機關之
      錯誤（不論故意或違法）且涉及訴訟或行政救濟事實之標的，為使第三人有知
      悉之機會，避免其遭受不利益，亦可減少其主張『信賴登記善意取得』而生之
      紛爭，以防止紛爭之擴大，參依民事訴訟法第二百五十四條規定將訴訟繫屬事
      實登載於登記簿之精神，同意登記機關辦理註記，惟因個案情況不同，且註記
      文字亦異，授權登記機關就註記之文字內容報請直轄市、縣（市）政府同意後
      辦理註記。其登記方式為：以『註記』為登記原因，於相關部別其他登記事項
      欄以代碼『００』（一般加註事項）註記相關文字內容，本項註記事實原因消
      失時，應以『塗銷註記』登記原因逕為辦理塗銷註記」云云；惟查被告就原告
      所有系爭土地上之註記，並非僅有「權利範圍尚有疑義，協調處理中」等語，
      不能據此函釋而推卸責任；又內政部八十九年七月十七日之公函，法務部並未
      派員出席，而會議之結論不能侵害人民權益；且其說明二亦指明「惟因個案情
      況不同，且註記文字亦異，授權登記機關就註記之文字內容報請直轄市、縣（
      市）政府同意後辦理註記」等語；本案被告並未依該規定報請縣市府同意後辦
      理註記，亦顯然違法。至被告雖辯稱尚未辦理持分更正登記云云，但被告既知
      有錯誤，為免地籍之不正確遺害無窮，自應早日終結，而參酌內政部九十年十
      一月六日台（九０）內中地字第九０一六九五八號函旨意，被告自應賠償之，
      不得藉口尚未辦理持分更正，而規避應負之賠償責任。
  ６、綜上所述，被告於土地登記簿上為錯誤、虛偽之登記，且在執行職務，行使公
      權力時，故意於其他登記事項欄為註記，侵害原告權利。原告當然得依土地法
      第六十八條及國家賠償法第二條規定，請求賠償。而查原告所有坐落新竹縣新
      豐鄉○○○段三五二號林地面積為零點七四六一公頃（重測後改編為鳳坑段一
      五五號），權利範圍為二五０分之五；則依此計算應有面積為一四九點二二平
      方公尺；而依被告前開九十年四月二十五日公函，因登記之持分錯誤，應更正
      為一六五分之一（折合應有面積為四五點二一平方公尺），致經原告應有土地
      面積減少一０四平方公尺。又參酌國有財產局於九十年八月一日出售新豐鄉○
      ○段一三一、一三四、一三五地號土地，每平方公尺價格為六千五百元；而該
      上坑段土地與原告所有土地原係同一地段，重測後改編為上坑段，又該土地位
      置在高山頂端，而原告所有之系爭土地，在西濱公路旁邊，位置尤佳，市價每
      平方公尺在一萬五千元以上。而原告損失土地之面積為一百零四平方公尺，按
      每平方公尺六千六百元計算，共計所受之損害即為六十八萬六千四百元。又雖
      土地法第六十八條第二項規定「前項損害賠償，不得超過受損害時之價值」等
      情，然原告係收受被告前開九十年四月二十五日（九０）新湖地所一字第一九
      一五號函時始知悉受損害，且所請求者為被告於前開通知辦理持分更正時受損
      害時之價值，亦非可預期利益之喪失，自與前開規定相符。
  ７、而原告因被告所屬人員之前開行為，受有上開損害，乃向被告以書面請求國家
      賠償，卻遭被告予以拒絕，原告不得已，爰依國家賠償法第二條第二項及土地
      法第六十八條等規定，向被告請求賠償六十八萬六千四百元，及自起訴狀繕本
      送達翌日即九十一年九月二十八日起至清償日止按年息百分之五計算之利息。
（二）被告則以：
１、查系爭土地（八十八年十二月十四日因分割增加坑子口段三五二之七地號，而
      重測後地號為新竹縣新豐鄉○○段一五五地號）原共有人田龍妹，其土地權利
      範圍依台灣省土地關係權利人繳驗憑證申報書記載為一九八００分之一二０（
      即一六五分之一），惟三十五年六月十七日地政機關收件為土地總登記時，在
      土地登記總簿之「新竹縣共有人名簿」上，誤錄為一九八００分之三九六（即
      五０分之一），因而發生本件應有部分轉載登記錯誤之情事，以致該筆地號土
      地權利範圍總和不為一（即大於一）。嗣後田龍妹之應有部分於六十五年四月
      十七日因繼承移轉予田林欽，田林欽死亡後，於七十八年十一月九日又由田林
      千鶴、田林啟智、田林敏彥、大嵨馨、小路山京香等五人繼承，復於七十九年
      間因買賣移轉登記給訴外人謝金榮，至八十年一月二十九日，謝金榮又因買賣
      移轉登記予原告。洎至系爭土地於地政資訊化後，因程式自動稽核始發現權利
      範圍總和不為一，經被告辦理清查，為釐正地籍，遂函請原告依「土地登記規
      則」第四十五條規定，檢具同意書及印鑑證明書等相關文件，至登記機關辦理
      更正登記；因原告不同意配合辦理，故迄今系爭土地仍尚未辦理更正登記。
  ２、本件被告既未逕為辦理更正登記，自無致原告權益受損情事：查本件被告發現
      系爭土地權利範圍總和不為一，經辦理清查，雖可確認其中持分錯誤情形發生
      於何共有人，且為釐正地籍，而曾函請原告檢具同意書及印鑑證明書等相關文
      件，前往登記機關辦理更正登記，惟因原告不同意配合辦理，故迄今系爭土地
      應有部分仍尚未辦理更正登記。又被告前開函知原告為辦理應有部分更正登記
      ，係依據土地登記規則第四十五條（目前已修正移列為同規則第四十四條）之
      規定，性質上屬於觀念通知，並未對原告發生一定法律上之效果；蓋被告所為
      前開函示，僅係就系爭土地應有部分登載有誤，而原告正確之權利範圍為何等
      情函知原告，為單純事實之敘述，並未對原告之權利或法律上利益發生具體法
      律上效果，亦即尚無任何法效性可言；從而該事實之敘述既未直接發生法律效
      果，自不生不法侵害原告之權利，且造成原告受有損害之問題。至於原告所主
      張被告在原告所有權部之其他登記事項欄內記載「權利範圍尚有疑義，協調處
      理中」等語，實係內政部就「共有土地持分合計不等於一，於地籍資料電子處
      理登錄方式」已為通案行政釋示，而內政部既為全國地政事務最高主管機關，
      其對於掌管之業務所為行政函示，被告為所屬下級行政機關，予以遵照辦理，
      尚無不合。蓋依內政部八十八年十月七日台內中地字第八八八五九四五號函明
      確函示按照「研商共有土地持分合計不等於一，於地籍資料電子處理登錄方式
      事宜」會議記錄之結論：「若可確認其中持分錯誤情形發生於何共有人者，於
      持分有誤之所有權部其他登記事項欄加註：『權利範圍尚有疑義，協調處理中
      』」等語；又依照內政部八十九年七月十七日台內中地字第八九七九八三一號
      函，就地政機關於土地登記簿配合辦理註記之事宜，其說明欄第二項函示：「
      因登記機關之錯誤（不論故意或違法）且涉及訴訟或行政救濟事實之標的，為
      使第三人有知悉之機會，避免其遭受不利益，亦可減少其主張『信賴登記善意
      取得』而生之紛爭，以防止紛爭之擴大，參依民事訴訟法第二百五十四條規定
      將訴訟繫屬事實登載於登記簿之精神，同意登記機關辦理註記，惟因個案情況
      不同，且註記文字亦異，授權登記機關就註記之文字內容報請直轄市、縣（市
      ）政府同意後辦理註記。其登記方式為：以『註記』為登記原因，於相關部別
      其他登記事項欄以代碼『００』（一般加註事項）註記相關文字內容，本項註
      記事實原因消失時，應以『塗銷註記』登記原因逕為辦理塗銷註記」等語，足
      見被告前開所為之註記，均係依據法令辦理，且該註記僅表示系爭土地持分尚
      有疑義之事實，以供嗣後登記人員注意之權宜處置；而此項註記應未致登記名
      義人權益受損，亦無違誤不法。另原告亦未能說明被告之上開行為究否與土地
      法第六十八條規定相符。
  ３、本件原告並未因被告之上開行為受有損害：按出賣人不可能將大於自己原有之
      權利出售給買受人，而如買受人實際受移轉之範圍與登記不符，應向出賣人主
      張瑕疵擔保責任；查本件由系爭土地之前開繼承及買賣移轉之過程，可知系爭
      土地在田龍妹所有時之權利範圍即為一六五分之一，所以原告不可能受讓大於
      應有部分一六五分之一之權利，亦即並不會因被告於三十五年間之轉錄錯誤而
      造成其權利有所增減；是證人田菽地縱證述曾有向原告購買系爭土地等情屬，
      亦不能證明原告因此受有損害。
  ４、本件縱可請求賠償，其損害賠償之範圍，亦以受損害時之價值為限，至於可預
      期之利益之喪失則不得請求賠償：復按因登記錯誤、遺漏、或虛偽致受損害，
      由該地政機關負損害賠償之範圍，以不得超過受損害時之價值為限，對於受害
      人依通常情形原可預期之利益之喪失則不得請求賠償，此觀土地法第六十八條
      第二項規定自明（最高法院八十七年度台上字第一一五號判決意旨參照）。查
      本件原告縱可請求國家賠償，但原告係因於七十九年間向訴外人謝金榮購買時
      ，誤認買賣土地權利範圍為五０分之一，而非一六五分之一，致多支付買賣價
      金，而受有損害，則原告可得請求損害賠償之範圍自以當時受損害之價值為限
      （即額外支付之價金），並非目前其預期轉售可獲得之價金，即其間之預期利
      益不包括及之。因此原告參酌其他土地之出售價格而請求六十八萬六千四百元
      （更遑論被告就損害之計算標準及面積均有爭執），自無理由。
四、本院經請兩造協議整理爭點於後：
（一）原告請求權基礎：
  １、國家賠償法第二條
  ２、土地法第六十八條
（二）原告主張構成國家賠償之原因事實：
  １、被告於九十年四月二十五日以（90）新湖地所一字第一九一五號函通知原告辦
      理更正之行為。
  ２、被告在原告所有之系爭土地登記簿以附註方式所為「權利範圍尚有疑義，協調
      處理中」等記載行為。
（三）兩造不爭執之事項：
  １、原告在提起本件國家賠償訴訟前，業已依據國家賠償法第十一條規定，先踐行
      書面請求之法定程序。
  ２、原告有向訴外人謝金榮購買系爭土地，且於八十年一月二十九日完成所有權移
      轉登記。
  ３、系爭土地原所有權人田龍妹之應有部分為一九八００分之一二０（即一六五分
      之一），惟光復後三十五年間為土地總登記時，誤錄為一九八００分之三九六
      ，嗣系爭土地由田林欽繼承，又再由田林千鶴等五人繼承，七十九年間因買賣
      移轉給謝金榮。
  ４、被告有於九十年四月二十五日以（90）新湖地所一字第一九一五號函知原告系
      爭土地之權利範圍應更正為一六五分之一。
  ５、被告機關有在系爭土地登記簿有關原告所有權部其他登記事項欄，為前開「權
      利範圍尚有疑義，協調處理中」等語之註記。
  ６、被告並未就系爭土地為逕行更正權利範圍為一六五之一之行為。
（四）兩造爭執之事項：
  １、就前開被告機關九十年四月二十五日以（90）新湖地所一字第一九一五號函，
      是否可認為係行使公權力；又此部分是否已構成不法行使公權力或土地法第六
      十八條之構成要件。
  ２、被告機關前開在系爭土地屬於原告所有權部所為之「權利範圍尚有疑義，協調
      處理中」等語之註記，是否已構成不法行使公權力或土地法第六十八條之要件
      。
  ３、原告在向訴外人謝金榮買受系爭土地時實際受移轉時之範圍究竟為一六五分之
      一或五十分之一。
  ４、被告之上開行為，是否已對原告造成損害。
  ５、原告縱得向被告請求國家賠償，惟其得請求之金額是否可達六十八萬六千四百
      元。
  兩造並均同意就所主張之事實及爭點，以上述整理者為限，就其他爭點不再主張。
五、本院之判斷：
（一）本件既經兩造協議整理並簡化爭點如上述，本院自應就上開各項爭點依序審究
      ；而按國家賠償法第二條第二項前段所定公務員於執行職務、行使公權力時，
      因故意或過失不法侵害人民自由或權利者，國家應負損害賠償責任，應具備（
      １）行為人須為公務員、（２）須為執行職務行使公權力之行為、（３）須係
      不法之行為、（４）須行為人有故意過失、（５）須侵害人民之自由或權利、
      （６）須不法行為與損害之發生有相當因果關係之要件，始足相當；又所謂行
      使公權力，係指公務員居於國家機關之地位，行使統治權作用之行為而言；此
      包括運用命令及強制等手段干預人民自由及權利之行為，以及提供給付、服務
      、救濟、照顧等方法，增進公共及社會成員之利益，以達成國家任務之行為（
      最高法院九十年度台上字第三七一號、八十年度台上字第五二五號判決意旨參
      照）。又按土地法第六十八條第一項：「因登記錯誤、遺漏或虛偽致受損害者
      ，由該地政機關負損害賠償責任」之規定，係為保障真正權利人之權益而設，
      於第三人因信賴錯誤、遺漏或虛偽之登記而取得新登記受土地法之保障時，真
      正權利人就其所受損害，得請求地政機關賠償；故地政機關，於其所屬登記人
      員執行登記職務，因登記錯誤、遺漏或虛偽有故意或過失而致人民權益受損害
      時，即應負損害賠償責任；至所謂登記虛偽，係指地政人員明知或可得而知登
      記原因文件為不實仍為登記，至登記錯誤或遺漏，則係指因登記事項與登記原
      因證明文件所載之內容不符者而言（最高法院七十三年度台上字第四五二０號
      、七十六年度台上字第二一六八號、八十三年度台上字第一九０四號判決意旨
      參照）。
（二）本件原告主張被告之行為構成國家賠償法第二條第二項及土地法第六十八條第
      一項規定之行為之一，即為被告機關於九十年四月二十五日所發給原告之（90
      ）新湖地所一字第一九一五號公函，被告就有發該公函給原告固不爭執，惟辯
      稱該函僅係觀念通知性質，並非行使公權力，亦與土地法第六十八條之規定不
      符等情。查被告機關所發前開公函之內容為：「主旨：為新竹縣新豐鄉○○段
      一五四、一五五地號土地（重測前：坑子口段三五二之七、三五二地號），持
      分更正案，請查照。說明：一、查所有權人田龍妹之權利範圍為一六五分之一
      ，於六十五年間因繼承移轉予田林欽權利範圍五十分之一（正確為一六五分之
      一），嗣後田林欽於七十八年間因繼承移轉予田林千鶴、田林啟智、田林敏彥
      、大嵨馨、小路山京香等五人權利範圍為二五０分之一，此五人於七十九年間
      又將所有持分共同買賣移轉予謝金榮權利範圍為二五０分之五，八十年間謝金
      榮又買賣移轉台端五０分之一，然台端正確權利範圍應為一六五分之一，為維
      護台端權益及地籍資料之正確，請台端於文到十五日內，攜帶身分證明及所有
      權狀，印鑑證明，同意更正書（加蓋印鑑章），至本所更正加註其正確持分，
      逾期則由本所報府核示後辦理。二、本案於八十八年十二月十四日所收件新湖
      字第一七七五三０號逕為分割登記（因分割增加坑子口段三二五之七地號）」
      等語；惟查系爭土地在日據時代屬於訴外人田龍妹所有時，原登記之應有部分
      為一九八００分之一二０（即一六五分之一），嗣光復後三十五年間進行土地
      總登記時轉錄時誤為一九八００分之三九六，嗣系爭土地由田林欽繼承，又再
      由田林千鶴等五人繼承，七十九年間因買賣移轉給謝金榮，再由謝金榮移轉給
      原告等情，有被告所提出之連名簿、日據時期土地登記簿、繳驗憑證申報書、
      共有人名簿及舊土地登記簿等為證，亦為兩造所不爭執；則原告所有之系爭土
      地，因應有部分在三十五年間過錄時既有錯誤，則被告以前開公函說明上情，
      並為地籍資料之正確及原告之權益，通知原告辦理更正，自與土地法第六十八
      條所稱之「登記錯誤、遺漏或虛偽」不符，從而原告以被告此部分發函之行為
      ，主張構成土地法第六十八條之要件云云，自屬無據，應予駁回。又參諸前開
      公函之內容，被告機關除就系爭土地移轉過程及登錄錯誤之事通知原告外，另
      係通知原告辦理更正，惟如原告未如期至被告機關辦理更正時，該函亦僅係表
      明要呈報新竹縣政府核示等情，足見前開公函僅係通知性質，其中雖有請原告
      攜帶相關文件辦理應有部分更正，惟亦無任何拘束力，原告縱不配合辦理，亦
      對原告不生任何不利益，亦即前開公函並未發生一定法律上之效果，更難認係
      被告機關之公務員，以居於國家機關地位行使統治權作用之行為。而原告亦自
      認被告為前開公函通知後，迄今並未將原告所有系爭土地登記之應有部分逕為
      更正登記權利範圍為一六五之一之行為等情，益證前開公函尚難認係屬於行使
      公權力之行為。次查本件原告所有系爭土地登記之應有部分既與實際之應有部
      分不符，從而在被告機關進行地政資訊化後，因電腦程式自動稽核結果，發現
      系爭土地與其他共有人就同地號土地權利範圍總和超過一，嗣經清查發現上情
      ，從而為釐正地籍資料，而為前開通知，亦難認有何不法情事；另原告亦未具
      體說明被告機關之公務員所為此部分通知行為，究竟有何不法及所違反之法令
      為何，是亦難認被告機關公務員之前開行為與國家賠償法第二條第二項須限於
      「不法」行使公權力之要件相符，從而原告主張被告此部分行為業已符合國家
      賠償法第二條第二項所定國家賠償之要件云云，亦屬無據，而不可採。
（三）本件原告主張被告之行為構成國家賠償法第二條第二項及土地法第六十八條第
      一項規定之另一行為，即為被告在原告所有之系爭土地登記簿以附註方式所為
      「權利範圍尚有疑義，協調處理中」等記載行為云云；被告就有在原告所有系
      爭土地之所有權部項下為前開註記固不爭執，惟辯稱其就前開註記，均係依照
      全國地政事務最高主管機關內政部之函釋辦理，並無任何不法；且前開註記亦
      無土地法第六十八條所稱之登記錯誤、遺漏或虛偽之情形等情。查內政部就因
      共有土地登記之應有部分（持分）合計不等於一，而於地籍資料進行電子處理
      登錄之方式，經於八十八年九月二十八日召集相關機關進行研商後達成結論，
      即「（一）有關共有土地持分合計不等於一之情形，應由各地政事務所指定專
      人清查列冊，依法辦理更正˙˙˙˙（二）上開工作未處理完畢前，為避免善
      意第三人遭受損害，得於適當欄位加註文字，其內容如下：１、若無法查明其
      中持分錯誤情形發生於何共有人者，於標示部其他登記事項欄加註：『土地持
      分合計不等於一，正查明處理中。』２、若可確認其中持分錯誤情形發生於何
      共有人者，於持分有誤之所有權部其他登記事項欄加註：『權利範圍尚有疑義
      ，協調處理中』」等語，嗣並將前開會議紀錄結論以八十八年十月七日台（八
      八）內中地字第八八八五九四五號函送各地政機關按前開會議結論辦理等情，
      有前開公函及所附之會議紀錄各一份在卷可按；嗣內政部就地政機關於土地登
      記簿配合辦理註記之事宜，亦於八十九年七月十七日以台內中地字第八九七九
      八三一號函示：「因登記機關之錯誤（不論故意或違法）且涉及訴訟或行政救
      濟事實之標的，為使第三人有知悉之機會，避免其遭受不利益，亦可減少其主
      張『信賴登記善意取得』而生之紛爭，以防止紛爭之擴大，參依民事訴訟法第
      二百五十四條規定將訴訟繫屬事實登載於登記簿之精神，同意登記機關辦理註
      記，惟因個案情況不同，且註記文字亦異，授權登記機關就註記之文字內容報
      請直轄市、縣（市）政府同意後辦理註記。其登記方式為：以『註記』為登記
      原因，於相關部別其他登記事項欄以代碼『００』（一般加註事項）註記相關
      文字內容，本項註記事實原因消失時，應以『塗銷註記』登記原因逕為辦理塗
      銷註記」等語，亦有前開公函一份在卷可考；原告就前開公函及會議結論內容
      之真正亦不爭執。審前開內政部所為之會議結論及函釋，均係在有發現登記錯
      誤時（包括土地持分總和不等於一），為保護善意第三人，使其有知悉之機會
      ，避免其遭受不利益及因信賴登記善意取得所生之紛爭等而來，自無任何不法
      之處；又基於前述，本件土地各共有人應有部分合計不等於一之原因，乃係原
      告所有系爭土地之應有部分於三十五年間轉錄時發生錯誤，亦即係可確認錯誤
      係發生在原告所有之系爭土地，且尚未依法辦理更正登記完畢，從而被告機關
      依據前開會議結論及函示，在原告所有系爭土地之所有權其他登記欄項下為前
      開內容之註記，自難認構成國家賠償法第二條第二項所稱之「不法」行使公權
      力行為，亦無土地法第六十八條所謂之登記錯誤、遺漏或虛偽之情形自明。原
      告雖主張如依前開會議結論及函示之內容辦理，即會使第三人看到此註記知悉
      系爭土地權利範圍尚有疑義，當然不願買受云云；惟此縱屬實情，原告仍未具
      體說明上開會議結論及函示究竟有何違背法令之處。原告雖另主張被告機關於
      系爭土地所有權部其他登記欄所為之註記並不僅為「權利範圍尚有疑義，協調
      處理中」之記載云云；查被告機關此部分所為之註記除前開內容外，雖尚有「
      依八十八年十月七日台（八八）內中字第八八八五九四五號函辦理。【田龍妹
      （１６５／１）之持分於六十五年間因繼承移轉予田林欽（１／５０）之持分
      不符，田林欽之持分於七十八年間因際（按應為「繼」）承移轉予田林千鶴（
      １／２５０）田林啟智（１／２５０）田林敏彥（１／２５０）大□馨（１／
      ２５０）小路山京香（１／２５０）等五人，此五人於七十九年間又將所有之
      持分共同移轉予謝金榮（５／２５０），八十年間謝金榮又出賣予田泉霖（５
      ／２５０】等語，惟查前開註記之內容，係引用所為註記之法令依據，並敘述
      移轉之過程，亦難認有何不法或錯誤、遺漏、虛偽之處。至原告另主張前開內
      政部八十九年七月十七日之函示，法務部並未派員出席，且未報請新竹縣府同
      意即行辦理註記云云；惟內政部記為地政事務之最高主管機關，則本得就此事
      宜本諸其權責發布相關函示，並無待法務部派員與會或提供意見，且依前述，
      此項函示之內容亦無任何不法之處。又被告機關在為前開註記，業已爰引其註
      記之法令依據，而此項做法復經內政部通函各地政機關辦理（即前開會議紀錄
      結論），則縱被告機關為前開註記時並未呈報新竹縣政府同意，亦無從認為此
      項註記即屬前開所稱之「不法」行使公權力，是原告此部分主張亦無從作為其
      得向被告機關請求國家賠償之理由。
（四）原告雖另以其接獲被告前開公函後，而有向新竹縣議會請願，嗣該會於九十年
      七月三十日第十四屆第十九次臨時會第二次會議決要考量原告係善意第三人，
      研議適當法源賠償原告之損失等情，全案經新竹縣政府呈報內政部函覆以本件
      土地共有人權利範圍登記錯誤，如經查明確已造成登記名義人損害，自得依土
      地法及國家賠償法相關規定逕行協議賠償，否則依土地法第七十一條規定，宜
      由當事人向司法機關提起損害賠償之訴等語，原告自得據以向被告機關求償云
      云。惟查新竹縣議會僅係民意機關，並非本件國家賠償義務機關，而被告機關
      是否應賠償原告，仍應就相關法律之規定為判斷。且觀原告就此部分所提出之
      決議內容為：「一、本案土地持分登記錯誤已臻明確，請縣府地政局、新湖地
      政事務所考量請願人（即原告）係屬善意第三人之立場，共同研議適當法源賠
      償請願人之損失，以維土地所有權人權益。二、至請願人因持分更正減少本案
      地段內土地一０四平方公尺，要求賠償六十八萬六千元乙節，請新湖地政事務
      所研議查復請願人併副知本會」等情，亦僅係請被告機關研議適當之法源以賠
      償原告，亦即僅係建議之性質，自無從作為原告就本件主張之有利證明。至原
      告前開另提出之內政部九十年十一月六日台（九十）內中地字第九０一六九五
      八號公函，其內容為「按『因登記錯誤，遺漏或虛偽致受損害者，由該地政機
      關負損害賠償責任。但該地政機關證明其原因應歸責於受害人時，不在此限。
      前項損害賠償，不得超過受損害時之價值』、『損害賠償之請求，如經該地政
      機關拒絕，受損害人得向司法機關起訴』、『國家損害賠償，本法及民法以外
      其他法律有特別規定者，適用其他法律』、『依本法請求賠償時，應先以書面
      向賠償義務機關請求之。賠償義務機關對於前項請求，應即與請求權人協議。
      協議成立時，應作成協議書，該項協議書得為執行名義』、『損害賠償之訴，
      除依本法規定外，適用民事訴訟法之規定』，分為土地法第六十八條、第七十
      一條及國家賠償法第六條、第十條、第十二條所明定。本案土地共有人權利範
      圍登記錯誤，倘經貴府查明確已造成登記名義人損害，自得依土地法及國家賠
      償法相關規定逕行協議賠償；否則依土地法第七十一條規定，宜由當事人向司
      法機關提起損害賠償之訴」等語；足見內政部前開函釋，主要係就相關法律之
      抽象規定為說明，至所稱「本案土地共有人權利範圍登記錯誤，倘經貴府查明
      確已造成登記名義人損害，自得依土地法及國家賠償法相關規定逕行協議賠償
      ；否則依土地法第七十一條規定，宜由當事人向司法機關提起損害賠償之訴」
      等語，亦僅係針對前開三十五年間轉錄登記錯誤，函覆新竹縣政府查明有無造
      成原告之損害，並須依照前開各項規定處理等情，並未就被告機關之行為是否
      構成國家賠償法第二條第二項或土地法第六十八條第一項規定為具體認定自明
      ；又前開函釋固謂原告得依法提起國家賠償訴訟，惟此僅係原告訴訟權之行使
      ，是否有理由，仍應經本院調查認定，是亦無從作為其實體上得為本件請求之
      依據。且查本件原告主張被告構成國家賠償之行為，並非前開三十五年間轉錄
      登記錯誤之行為，已如前述，益證內政部前開函釋，無從作為原告本件請求之
      依據，是原告此部分之主張亦不足採。
（五）又查系爭土地原所有權人田龍妹之應有部分為一九八００分之一二０（即一六
      五分之一），惟光復後三十五年間為土地總登記時，誤錄為一九八００分之三
      九六，嗣系爭土地由田林欽繼承，又再由田林千鶴等五人繼承，七十九年間因
      買賣移轉給謝金榮，原告再於八十年間向謝金榮購買而取得系爭土地所有權等
      情，已為兩造所不爭執；則依前述過程，系爭土地原所有權人田龍妹之應有部
      分為一九八００分之一二０（即一六五分之一），縱令於三十五年間過錄時登
      記錯誤而將應有部分登記為一九八００分之三九六（即五十分之一），惟因土
      地共有人之應有部分總和不可能大於一，亦即在其他共有人應有部分未變動之
      情形下，前開之錯誤登載，並不可能使田龍妹之應有部分會由一九八００分之
      一二０（即一六五分之一）增加至一九八００分之三九六（即五十分之一），
      從而田龍妹死亡而由田林欽繼承時，因讓與人不可能將大於自己原應有部分之
      所有權讓與給受讓人，是田林欽實際受移轉之應有部分亦僅為一九八００分之
      一二０（即一六五分之一），僅係在土地登記上繼續誤載為一九八００分之三
      九六（即五十分之一）；又田林欽死亡後，由田林千鶴等五人繼承，基於同一
      理由，其實際繼承之應有部分亦僅為一九八００分之一二０（即一六五分之一
      ）。次查田林千鶴等五人繼承系爭土地所有權後，七十九年間雖由謝金榮買受
      ，縱謝金榮係善意第三人，且係就權利範圍一九八００分之三九六（即五十分
      之一）為買賣，惟因田林千鶴等五人所能移轉之權利範圍仍僅為一九八００分
      之一二０，從而謝金榮實際受移轉之權利範圍亦為一九八００分之一二０，至
      其餘部分雖雙方有物權移轉之合意，但因並無法辦理物權移轉之行為，自無從
      因登記之權利範圍為一九八００分之三九六，即謂謝金榮已實際取得一九八０
      ０分之三九六之土地所有權；又原告縱係向訴外人謝金榮購買權利範圍一九八
      ００分之三九六，惟因謝金榮實際所取得之權利範圍僅為一九八００分之一二
      ０，則依前述，其所能移轉給原告之權利範圍亦為一九八００分之一二０，至
      其餘一九八００分之二七六部分，實際上自不可能為移轉，從而原告所實際取
      得之權利範圍僅為一九八００分之一二０，原告主張其實際取得之權利範圍為
      一九八００分之三九六而非一九八００分之一二０云云，亦不足採。
（六）本件原告實際取得之權利範圍既為一九八００分之一二０，則所得移轉他人之
      權利範圍亦為一九八００分之一二０，從而原告主張被告機關之前開發通知函
      及註記之行為，縱令有所不當，亦不致會使其受到權利範圍短少之損害亦明；
      至原告主張其係向訴外人謝金榮購買權利範圍一九八００分之三九六等情，因
      謝金榮實際僅將權利範圍一九八００分之一二０為移轉，就其餘部分無法移轉
      （權利人無從將大於其本身之權利為移轉）所致，則原告此部分係在向謝金榮
      購買而受移轉時即已生之損害，應屬於原告是否另向謝金榮主張之問題，亦無
      從作為原告得請求本件國家賠償之正當理由。
（七）綜上所述，原告主張被告機關人員構成本件國家賠償之二行為，或無從認屬於
      行使公權力之行為，或根本無從認有何不法；另亦均無登記錯誤、遺漏或虛偽
      情事，從而原告基於國家賠償法第二條第二項、土地法第六十八條第一項之規
      定，訴請被告機關負國家賠償責任，應給付其所受損害六十八萬六千元及自起
      訴狀繕本送達翌日即九十一年九月二十八日起至清償日止按年息百分之五計算
      之利息云云，於法即屬無據，應予以駁回。而原告之訴既經駁回，其假執行之
      聲請亦失所附麗，應併予駁回之。
五、本件事證已臻明確，兩造其餘之攻擊防禦方法及舉證，經審酌後，均與判決之結
    果無影響，毋庸一一論列，併此敘明。
六、結論：本件原告之訴為無理由，依民事訴訟法第七十八條，判決如主文。
中      華      民      國    九十二    年      四      月      四      日
                                  臺灣新竹地方法院民事第一庭
~B法      官  李承訓
右為正本係照原本作成。
如對本判決上訴，須於判決送達後廿日內向本院提出上訴狀。
~B法院書記官  吳玉蘭
中      華      民      國    九十二    年      四      月       八     日


司法院資訊處製作；財團法人民間司法改革基金會備份。
